臺灣高等法院刑事判決　　　　　　100年度交上訴字第150號
上　訴　人
即　被　告　劉進昌
上列上訴人因公共危險案件，不服臺灣桃園地方法院100年度交
訴字第7號，中華民國100年9月7日第一審判決（起訴案號：臺灣
桃園地方法院檢察署99年度偵字第3132號），提起上訴，本院判
決如下：
    主  文
上訴駁回。
    事  實
一、劉進昌前因竊盜案件，經臺灣臺南地方法院以96年度易字第
    1426號判處有期徒刑5月確定，於民國97年5月27日易科罰金
    執行完畢（於本案構成累犯）。詎其猶不知戒慎，於98年11
    月26日凌晨2時55分許，駕駛車牌號碼9258-TU號自小客車，
    沿桃園縣中壢市○○路往中壢市區方向行駛，行經民權路、
    環北路路口欲左轉環北路往桃園方向時，竟疏未注意，未行
    駛至交叉路口中心處即貿然左轉，適張寬平駕駛車牌號碼55
    11-TS號自小客車自環北路欲右轉民權路時，閃避不及而與
    劉進昌駕駛之車輛相撞，致張寬平受有手部挫傷之傷害（過
    失傷害部分，業經原審判決不受理確定）。詎劉進昌對於車
    禍肇事致人受傷有所認識，竟仍基於肇事逃逸之犯意，以電
    話通知正在其兄劉進榮住處之友人鍾文枝轉告劉進榮駕車前
    來，迨劉進榮駕車趕赴現場，劉進昌隨即將車牌號碼9258-T
    U號自小客車棄於現場，搭乘劉進榮所駕車輛逃逸，而未採
    取任何救護或必要措施。嗣路人黃世祥報警處理，經警員到
    場調查後始悉上情。
二、案經張寬平訴由桃園縣政府警察局中壢分局報請臺灣桃園地
    方法院檢察署檢察官偵查起訴。
    理  由
壹、證據能力部分：
    按被告以外之人於審判外之陳述，雖不符合刑事訴訟法第15
    9條之1至第159條之4之規定，但經當事人於審判程序同意作
    為證據，法院審酌該言詞陳述或書面陳述作成時之情況，認
    為適當者，亦得為證據，刑事訴訟法第159條之5第1項定有
    明文。檢察官、上訴人即被告劉進昌對於本判決下列所引用
    之各項被告以外之人於審判外之陳述（含書面陳述），於本
    院準備程序時，均表示同意作為證據（見本院卷第17頁反面
    至19頁），本院審酌上開證據資料製作時之情況，尚無違法
    不當及證明力明顯過低之瑕疵情形，依前述規定，認例外均
    具有證據能力，且經本院於審判期日依法進行證據之調查、
    辯論，當事人於訴訟上程序權利，已受保障，合先敘明。
貳、認定被告犯罪事實所憑證據及理由：
一、訊據被告固坦承其於前揭車禍肇事後，旋以電話聯絡鍾文枝
    等人，嗣見其兄劉進榮駕車趕抵現場後，隨即搭乘劉進榮所
    駕車輛離去等情，惟矢口否認有肇事逃逸之犯意，辯稱：伊
    已請友人鍾文枝在現場幫伊處理後續事宜，當時伊受傷嚴重
    ，故而先行離去就醫，並無肇事逃逸之犯意，而張寬平說伊
    身上有濃厚酒味，應只是張寬平之錯覺，當時伊胸壁挫傷造
    成胃部不舒服，口吐胃酸，所以才有酸臭的分泌物氣味釋出
    云云。
二、經查：
  (一)上開事實，業經證人即告訴人張寬平於偵查中證稱：伊有看
    到被告下車，站在萊爾富旁邊，但警察到時找不到被告等語
    （見偵查卷第68頁），及其於原審中證稱：碰撞發生後，伊
    先下車查看自己車輛受損情形，隨後走向被告的車輛，伊見
    到被告坐在駕駛座上額頭有流一點血，伊問被告有沒有什麼
    事情，被告當時沒有看著伊也沒有回答，伊就走回自己車輛
    查看並找手機及眼鏡，隨後打電話給伊女朋友請她到場，警
    察到的時候，伊就沒有看到被告等語明確（見原審卷第84頁
    正面及反面）。核與證人即當天駕駛救護車到場之消防隊員
    吳承憲、證人即隨後趕到現場處理之警員賴博鉦、林志威均
    於原審證稱：渠等到達現場，僅見肇事車輛之一之駕駛人張
    寬平在場，另台肇事的銀色自小客車，駕駛人則不知去向等
    情相符（見原審卷第119頁反面、123頁反面、122頁正面及
    反面）。此外，復有道路交通事故現場圖、道路交通事故調
    查報告表、告訴人診斷證明書、道路交通事故肇事人自首情
    形紀錄表、事故現場及車損照片在卷可稽（見偵查卷第10至
    22頁）。又觀諸該事故現場及車損照片可知，2台車輛碰撞
    部位即前方一側車頭毀損嚴重，而被告亦自承：伊受傷嚴重
    等情，可見本件車禍撞擊力道非小，是被告於肇事後，對於
    對方駕駛即告訴人亦會因此車禍而受傷乙節，應能有所認識
    並知悉，然本件被告卻於車禍肇事後，並未採取任何救護或
    必要措施，亦未留下任何聯絡方式，即逕自離開現場，足認
    其有肇事逃逸之行為及犯意，洵堪認定。
  (二)至被告雖辯稱：伊已請友人鍾文枝在現場幫伊處理後續事宜
    ，因當時伊受傷嚴重，故先行離去就醫，並無肇事逃逸之犯
    意云云，並舉鍾文枝、劉進榮之證詞為憑。惟查：
  1.證人鍾文枝於原審證稱：當時伊在劉進榮家中，被告在電話
    裡說，因為發生車禍叫伊過去看一下，伊跟劉進榮各開1 台
    車到現場，伊到場後，沒有看到被告與其兄劉進榮，伊只有
    看見身著印有消防隊字樣的人員在跟告訴人講話，講完話後
    ，又跟便利商店前2名小姐說話，其中1位，就是被告請她打
    電話要伊趕到現場的那位小姐（即張嬡婷），該消防隊員一
    直在詢問那2名小姐「肇事車輛駕駛在何處」並問她們是不
    是認識，伊在旁邊有聽到，其中那位打電話給伊的小姐說「
    認識肇事車輛的駕駛」，伊聽到上開對話後，伊就離開現場
    ，並開車去天晟醫院及壢新醫院找被告與劉進榮，但都沒有
    找到，所以伊又回到被告家中，結果發現被告在家睡覺；被
    告及打電話給伊的小姐（即張嬡婷）均只有說被告發生車禍
    ，請伊到現場看一下，沒有多說其他的話，被告也沒有交代
    伊代為處理車禍的事情，打電話給伊的小姐也沒有特別交代
    ，要伊留在現場處理車禍等語明確（見原審卷第88頁反面至
    89頁反面）；核與證人即警員賴博鉦、林志威於原審證稱：
    到場後有看到救護車的消防隊員，於伊等停留現場處理約半
    小時期間內，並未見到鍾文枝，該期間內也無人自稱是該名
    不知去向駕駛的朋友等語（見原審卷第122至123頁反面），
    及證人張寬平於原審證稱：現場並無自稱是被告的朋友來向
    伊表示這件事要如何處理，或告知被告在何處等語（見原審
    卷第84頁反面），暨證人張嬡婷於檢察官第1次偵訊時亦證
    稱：「警員有問，我說只是朋友而已；（後來鍾文枝有無到
    場？）有，那時候警員已經來了，他也是在旁邊看」等情（
    見偵查卷第75頁）相符，足徵被告當時並未央請鍾文枝停留
    於現場代為處理車禍事宜至明。則被告於肇事後雖有打電話
    聯絡鍾文枝到場，惟既未委託鍾文枝停留於現場代為處理車
    禍事宜，且鍾文枝實際上亦未代被告為任何救護或必要措施
    ，自難因此即可推認被告主觀上並無肇事逃逸之犯意。
  2.被告另辯稱：伊當時急於離開現場，係為前往醫院就醫云云
    ，而其兄劉進榮於原審亦證稱：因為伊手機關機，被告打電
    話給鍾文枝，當時鍾文枝在伊家泡茶聊天，鍾文枝跟伊說伊
    弟弟出車禍，伊先到場，當時沒有看到警員或消防隊員在場
    ，伊到現場看到被告就過去扶他，他說身體不舒服，頭很痛
    ，伊就說先帶你去醫院看，他說現場怎麼辦，伊說鍾文枝馬
    上就過來，伊後來將弟弟帶去中壢天晟醫院等語（見原審卷
    第124頁反面至125頁）。然而，依據卷附天晟醫院99年5月1
    8日天晟法字第99051802號函檢附之被告病歷資料（見偵查
    卷第86至90頁）所載：被告係於肇事翌日即98年11月27日下
    午13時48分許，始前往該醫院櫃台掛號就醫。衡諸常情，被
    告既稱急於離開現場係為前往就醫，劉進榮亦證稱其當時即
    載被告前往天晟醫院，再參酌證人張寬平所述：天晟醫院距
    離肇事現場，僅約3分鐘路程，只須沿環北路往中原大學方
    向行駛，經3個路口即可抵達等情（見原審卷第86頁），何
    以被告實際上卻係遲至肇事翌日之下午始前往就醫？顯見被
    告所辯其急忙離開肇事現場之動機，不足採信。甚且，觀諸
    被告於偵查中係供稱：當天劉進榮載伊去天晟醫院，但沒有
    就醫，因急診室有人正在忙，伊坐在那邊很不舒服，當天劉
    進榮好像有幫伊掛號云云（見偵查卷第111頁）。然劉進榮
    於偵查中卻證稱：渠等快到天晟醫院門口，被告才說健保卡
    忘了帶，被告說頭很痛，想說先回去休息云云（見偵查卷第
    122頁），及其於原審復稱：那天渠等是開車到急診室門口
    也就是大門口，並沒有進入急診室內云云（見原審卷第126
    頁反面），可見2人關於「當時有無掛號」、「是否有進入
    醫院急診室等待」各節，顯已相互歧異，況縱使當時確係因
    被告忘記攜帶健保卡而無法就醫，僅須先以自行付費之方式
    就醫或由劉進榮返回被告住處拿取即可，豈有反將身體非常
    不適之被告逕自載回家中休息，直至翌日下午始再度前往天
    晟醫院治療之理？
  3.又衡之張寬平於警詢曾證稱：當時被告不說話，且有濃厚酒
    味站在路旁等情（見偵查卷第8頁），再參以國人酒後駕車
    肇事屢見不鮮，警員於處理各交通事故案件時，抵達車禍現
    場，不論駕駛人身上是否殘留酒味，均會予以進行酒測，此
    節應為一般駕駛人均能有所知悉，復有當事人（張寬平）酒
    精測試紀錄表（見偵查卷第13頁）在卷可參。且被告於偵查
    中亦供稱：「事故發生第一時間，我有打1通給鍾文枝；（
    為什麼又要叫張嬡婷打給鍾文枝？）可能緊張吧，叫張嬡婷
    催他快點來」（見偵查卷第112頁）。是衡以被告車禍肇事
    後，茍如其所述急於前往醫院就醫，何不自行或請人撥打11
    9聯絡救護車前來，反倒急要聯絡友人鍾文枝並不斷催促其
    快點來？且其搭乘先行趕抵現場之劉進榮所駕車輛離去後，
    又未至醫院就診，直至翌日下午方前往醫院就醫，足見被告
    於肇事後急於離開現場，並非因身體不適需要就醫，而應係
    有意迴避警員對其施以酒測，始會急於聯絡友人並立即搭乘
    其兄車輛離開。是被告於本院審理時辯稱：伊身上有濃厚酒
    味，應只是張寬平之錯覺，當時伊胸壁挫傷造成胃部不舒服
    ，口吐胃酸，所以才有酸臭的分泌物氣味釋出云云，並不足
    採。
  (三)另證人鍾文枝固曾於原審證稱：被告打電話給伊的意思，就
    是要伊留在現場，跟對方處理車禍的事情等語（見原審卷第
    89頁反面）。惟此部分證言不僅與其先前所證稱：「是現場
    的那名消防隊員一直在詢問當時在便利商店前的那2名小姐
    『肇事車輛駕駛在何處』，並問她們是不是認識，我在旁邊
    有聽到，然後其中那位打電話給我的小姐說『認識肇事車輛
    的駕駛』，我聽到上開對話後，我就離開現場……」、「（
    劉進昌打電話給你時，被告請你到現場看一下，是否有特別
    交代代為處理車禍的事情？）沒有，他只是跟我說他發生車
    禍，請我到現場看一下，他沒有多說其他的話」等情（見原
    審卷第89頁正面及反面）不符，且證人吳承憲、賴博鉦、林
    志威均證稱：另台肇事的銀色自小客車，駕駛人不知去向等
    情，已如前述，顯見於事故現場，並無人告知渠等有關「該
    另名駕駛人」之資料及下落。倘若被告果曾要求鍾文枝協助
    處理車禍事宜，鍾文枝何以未向告訴人或警員、消防隊員等
    人表明被告係先行前往就醫，留其在場幫忙處理，並留下被
    告之姓名與聯絡電話等資料？是其上開證詞，應係事後為迴
    護被告之詞，自不足資為被告有利之認定。又觀諸證人即被
    告友人張嬡婷於99年4月13日檢察官第1次偵訊時已證稱：「
    （後來鍾文枝有無到場？）有，那時候警員〈按：應係消防
    隊員〉已經來了，他也是在旁邊看」等語明確（見偵查卷第
    75頁），惟其於99年6月29日第2次偵訊時卻改稱：「（當時
    被告身上有無酒味？）沒有。（鍾文枝來了之後在現場做什
    麼？）在跟車禍的對方講話」云云（見偵查卷第111頁），
    及於99年10月18日第3次偵訊時又稱：「（你打給鍾文枝後
    ，他有到場？）有，我有等他到場，那時候警察還在現場，
    我有跟警察說鍾文枝是被告的朋友，我請他來處理」云云（
    見偵查卷第144頁），顯見其前後所述，已相齟齬，復與張
    寬平所述：現場並無自稱是被告的朋友，來向伊表示這件事
    要如何處理，或告知被告在何處等語（見原審卷第84頁反面
    ）等情相違，且鍾文枝亦從未證稱曾與對方（即張寬平）有
    過交談。是其上開翻異之詞，尚難採信，自亦不足資為被告
    有利之認定。
三、綜上所述，被告所辯，顯係卸責之詞，不足採信。本件事證
    明確，被告犯行洵堪認定，應依法論科。
、論罪科刑及駁回上訴理由：
一、核被告所為，係犯刑法第185條之4之肇事逃逸罪。又被告有
    前揭事實欄所載之論罪科刑及執行紀錄，有本院被告前案紀
    錄表附卷可按，其於有期徒刑執行完畢後，5年內故意再犯
    本件有期徒刑之罪，為累犯，應依刑法第47條第1項之規定
    加重其刑。
二、原審以被告犯行事證明確，並審酌被告於肇事後明知告訴人
    受傷，卻置之不理，而搭乘其他車輛逃逸，應受非難，惟念
    其犯後已與告訴人和解，於法院審理時已有悔意，並審酌其
    犯罪動機、手段、智識程度、所生危害及告訴人傷勢等一切
    情狀，適用刑法第185條之4、第47條第1項之規定，量處被
    告有期徒刑7月，認事用法並無不當，量刑亦屬妥適。被告
    猶執前詞上訴否認犯行，請求撤銷改判無罪云云，為無理由
    ，應予駁回。
據上論斷，應依刑事訴訟法第368條，判決如主文。
本案經檢察官洪威華到庭執行職務。
中    華    民    國  100    年    12    月    13    日
                     刑事第五庭  審判長法  官  王敏慧
                                       法  官  白光華
                                       法  官  崔玲琦
以上正本證明與原本無異。
如不服本判決，應於收受送達後10日內向本院提出上訴書狀，其
未敘述上訴之理由者並得於提起上訴後10日內向本院補提理由書
（均須按他造當事人之人數附繕本）「切勿逕送上級法院」。
                                       書記官  馬佳瑩
中    華    民    國   100    年    12    月    14    日
附錄本案論罪科刑法條全文：
中華民國刑法第185條之4（肇事遺棄罪）
駕駛動力交通工具肇事，致人死傷而逃逸者，處6月以上5年以下
有期徒刑。